【裁判字號】    97,重上,7
【裁判日期】    970826
【裁判案由】    塗銷所有權移轉登記等
【裁判全文】
臺灣高等法院臺南分院民事判決           97年度重上字第7號
上   訴   人  己○○
訴訟  代理人  汪玉蓮律師
被  上 訴 人  丁○○
兼訴訟代理人  辛○○
被  上 訴 人  乙○
              庚○○
兼上三人共同
訴訟  代理人  戊○○
被   上 訴人  丙○○
上列當事人間請求塗銷所有權移轉登記事件，上訴人對於中華民
國96年11月28日臺灣嘉義地方法院96年度訴字第469號第一審判
決提起上訴，上訴人並為訴之追加，本院於97年8月12日言詞辯
論終結，判決如下：
    主      文
上訴及追加之訴均駁回。
第二審上訴及追加之訴訴訟費用均由上訴人負擔。
    事實及理由
壹、程序方面：
一、按「訴之變更或追加，非經他造同意，不得為之。但第255
    條第1項第2款至第6款情形，不在此限。」；又「訴狀送達
    後，原告不得將原訴變更或追加他訴。但有下列各款情形之
    一者，不在此限：二、請求之基礎事實同一者。三、擴張或
    減縮應受判決事項之聲明者。四、因情事變更而以他項聲明
    代最初之聲明者。五、該訴訟標的對於數人必須合一確定時
    ，追加其原非當事人之人為當事人者。六、訴訟進行中，於
    某法律關係之成立與否有爭執，而其裁判應以該法律關係為
    據，並求對於被告確定其法律關係之判決者。」，民事訴訟
    法第446條第1項、第255條第1項第2款至第6款分別定有明文
    。
二、經查，上訴人於原審聲明請求：「『先位聲明：(1)確認訴外
    人簡添勝與被上訴人乙○間，就嘉義縣大林鎮○○段1592號
    土地（重測前林子前段242號土地；下稱系爭土地）於民國
    （下同）87年3月5日之贈與關係不存在。(2)被上訴人乙○應
    將系爭土地以87年3月5日贈與原因於87年3月31日所為之所
    有權移轉登記予以塗銷。(3)被上訴人乙○、丁○○、辛○○
    、庚○○、戊○○、丙○○及上訴人為繼承登記後，由上訴
    人與被上訴人戊○○維持共有，並請求系爭土地准予分割，
    西邊面積730平方公尺由上訴人取得，東邊面積730平方公尺
    由被上訴人戊○○取得。』；『備位聲明：(1)訴外人簡添勝
    與被上訴人乙○間，就系爭土地於87年3月5日之贈與行為及
    87年3月31日所為移轉登記行為應予撤銷。(2)被上訴人乙○
    應將系爭土地以87年3月5日贈與原因於87年3月31日所為之
    所有權移轉登記予以塗銷。(3)被上訴人乙○、丁○○、辛○
    ○、庚○○、戊○○、丙○○及上訴人為繼承登記後，由上
    訴人與被上訴人戊○○維持共有，並請求系爭土地准予分割
    ，西邊面積730平方公尺由上訴人取得，東邊面積730平方公
    尺由被上訴人戊○○取得。』」。嗣上訴人原上訴聲明請求
    ：「『先位上訴之聲明：(1)原判決廢棄。(2)上開廢棄部分：
    確認兩造之被繼承人簡添勝與被上訴人乙○於87年3月5日
    就系爭土地之贈與關係不存在。被上訴人乙○應將系爭土
    地於87年3月5日以贈與為原因及87年3月31日所為之所有權
    移轉登記塗銷回復為簡添勝所有並由被上訴人乙○、丁○○
    、辛○○、庚○○、戊○○、丙○○及上訴人己○○為繼承
    登記後，由被上訴人戊○○及上訴人己○○依持分保持共有
    。系爭土地，地目旱，面積11,083.22平方公尺土地，請
    准以分割，東邊730平方公尺土地由被上訴人戊○○取得，
    西邊730平方公尺土地由上訴人己○○取得。(3)第一、二審
    訴訟費用均由被上訴人等負擔。』；『備位上訴之聲明：(1)
    原判決廢棄。(2)上開廢棄部分：被上訴人乙○與簡添勝就
    系爭土地於87年3月5日以贈與為原因及87年3月31日所為之
    所有權移轉登記行為應予撤銷。被上訴人乙○應塗銷系爭
    土地於87年3月31日向嘉義縣大林地政事務所所辦理之所有
    權移轉登記回復為簡添勝所有，並由被上訴人乙○、丁○○
    、辛○○、庚○○、戊○○、丙○○及上訴人己○○為繼承
    登記後，由被上訴人戊○○及上訴人己○○依持分保持共有
    。系爭土地，地目旱，面積11,083.22平方公尺土地，請
    准以分割，東邊730平方公尺土地由被上訴人戊○○取得，
    西邊730平方公尺土地由上訴人己○○取得。(3)第一、二審
    訴訟費用均由被上訴人等負擔。』」。嗣於民國（下同）97
    年5月28日向本院具狀及97年6月4日本院準備程序中追加及
    變更聲明請求：「(1)原判決廢棄。(2)上開廢棄部分：確認
    兩造之被繼承人簡添勝與上訴人己○○就系爭土地之贈與關
    係存在。被上訴人乙○與簡添勝就系爭土地於87年3月5日
    以贈與為原因及87年3月31日所為之所有權移轉登記行為應
    予撤銷。被上訴人乙○應塗銷系爭土地於87年3月31日向
    嘉義縣大林地政事務所所為之所有權移轉登記回復為簡添勝
    所有。(3)第一、二審及追加之訴之訴訟費用均由被上訴人等
    負擔。」（見本院卷121、137頁）。上訴人撤回先位之訴，
    就備位之訴追加如上開(2)之之聲明，上訴人以簡添勝於85
    年9月間，將系爭土地之2分之1贈與上訴人，嗣於87年3月5
    日將系爭土地無償贈與被上訴人乙○，自屬侵害上訴人之權
    利，請求系爭土地返還登記予簡添勝，而被上訴人對於上訴
    人與簡添勝之贈與關係是否存在有爭執，又上訴人是否有權
    主張簡添勝於87年3月5日將系爭土地無償贈與被上訴人乙○
    侵害其權利，以該贈與關係是否存在為前提，核屬前揭民事
    訴訟法第255條第1項第6款之事由，自應予准許。
貳、實體方面：
一、上訴人（即原告）方面：
  (一)、上訴及追加之訴之聲明：
    1.原判決廢棄。
    2.上開廢棄部分：
      確認兩造之被繼承人簡添勝與己○○就系爭土地之贈與
        關係存在。
      乙○與簡添勝就系爭土地於87年3月5日以贈與為原因及
        87年3月31日所為之所有權移轉登記行為應予撤銷。
      乙○應塗銷系爭土地於87年3月31日向嘉義縣大林地政
        事務所所為之所有權移轉登記回復為簡添勝所有。
    3.第一、二審及追加之訴之訴訟費用均由被上訴人等負擔。
  (二)、陳述：
    1.簡添勝為上訴人及丁○○、辛○○、庚○○、戊○○、丙
      ○○之父，為乙○之夫。簡添勝於85年1月1日立下自書遺
      囑（下稱系爭遺囑），將其所有系爭土地由上訴人與戊○
      ○繼承，東邊由戊○○繼承，西邊歸上訴人繼承。又簡添
      勝於85年9月間，將系爭土地之2分之1贈與上訴人，經上
      訴人允受，贈與契約已經生效（下稱系爭贈與契約），其
      有辦理贈與移轉登記之義務，被上訴人等應繼承此項義務
      。然簡添勝於96年4月19日去世後，上訴人於96年6月25日
      調閱系爭土地登記簿謄本，發現有人於86年1月4日以系爭
      土地設定最高限額新臺幣（下同）8,400,000元抵押權予
      訴外人嘉義縣大林鎮農會，並以87年3月5日贈與為原因，
      於87年3月31日移轉登記為乙○所有。簡添勝生前為小學
      教師，有積蓄並不缺錢，於書立系爭遺囑後，未再更改遺
      囑，故上開抵押權設定顯係遭人偽造，且乙○偽造將系爭
      土地以贈與為原因，移轉登記為其所有，自屬無效，依民
      法第242條、第244條第1項、第767條規定，請求乙○應將
      上開贈與原因移轉登記塗銷，請求回復為簡添勝所有。原
      審判決駁回上訴人先位及備位之訴，而為上訴人敗訴判決
      ，自有未合。而於本院為上訴及追加之訴之聲明如上所示
      。
    2.就上訴及追加之訴補稱：
      (1)按上訴人之父簡添勝於生前立遺囑後，85年9月又表示
        要將系爭土地西邊贈與上訴人，已經上訴人允受，贈與
        契約即生效。上訴人之父自有訂立書面契約，並辦理贈
        與登記，讓上訴人取得訟爭土地所有權之義務。上訴人
        之父簡添勝死亡，此項財產上之權利義務，應由被上訴
        人等人承受之。
      (2)然上訴人之父於87年3月5日將系爭土地無償贈與被上訴
        人乙○，自屬侵害上訴人之權利（參照最高法院56年度
        台上字第1028號判決意旨）。
      (3)本件上訴人於96年9月10日已以訴狀請求撤銷簡添勝於
        87年3月5日與乙○間之贈與契約並塗銷87年3月31日登
        記，故乙○應塗銷系爭土地於87年3月31日向嘉義縣大
        林地政事務所所辦理之所有權移轉登記回復為簡添勝所
        有。系爭土地已被乙○向嘉義縣大林地政事務所設定
        8,400,000元抵押權，實已無殘值，上訴人想要取回這
        塊土地之一半，只是想留作紀念，併此說明。
      (4)簡添勝生前將系爭土地分給上訴人及戊○○兄弟二人，
        一人一半，已經甲○○○於鈞院證稱：「（法官問：系
        爭土地，簡添勝生前有無表示這塊土地要給己○○、戊
        ○○他們兄弟一人一半？）答：有的，約85年間在我家
        雲林縣大埤鄉三結村田中四號講的，他說已經去律師事
        務所把他住家旁邊的農地即系爭土地分配與己○○、戊
        ○○兩人，當時我的先生沈江山還在，94年我先生沈江
        山已過世了。」、「（法官問：丁○○的先生汪金良在
        台北縣三重市○○街42號中醫診所85年9月28日下午開
        幕時，證人的兒子有無去？回來有無說什麼？）答：我
        二兒子沈衡志、三兒子沈士弘有去，回來後有說姑丈（
        即簡添勝）要把系爭土地分給兩個男孩子。」等語、及
        丁○○、辛○○於一、二審陳述屬實【辛○○於原審96
        年10月17日稱：『我父親於85年9月28日有表示土地要
        由己○○、戊○○平分」，於本院97年3月5日稱：『證
        人講的話是真的，因為那天我有去參加姐夫汪金良中醫
        診所開幕，當時我爸爸、後媽乙○都有講。』，丁○○
        於原審稱：『簡添勝要把水碓那一塊土地給己○○及戊
        ○○兩人』，而水碓係大林鎮三和里的一個村落，三和
        里又係林子前及林子頭合併而成，而簡添勝於85年1月1
        日所書立之系爭自書遺囑第1條：『坐落嘉義縣大林鎮
        ○○○段地號貳肆貳號、旱、面積壹公頃壹肆公畝陸零
        平方公尺由己○○、戊○○兩兄弟平分，東邊歸戊○○
        、西邊歸己○○繼承。』。按該遺囑第1條所涉土地大
        林鎮○○○段地號242號土地，重測後為水頭段1592地
        號，即本件系爭之土地。故證人丁○○所言水碓之土地
        ，即係指本件系爭之土地。】，且戊○○於本院97年3
        月5日準備程序時原亦對證人甲○○○供述之內容無意
        見（即簡添勝生前曾表示系爭農地兩兄弟一人一半）。
      (5)而簡添勝只剩下此塊農地為特定農業區，目前種有果樹
        ，系爭農地東邊蓋有房屋（系爭農地包圍著另塊242-4
        號土地，該土地為甲種建築用地，上蓋有房屋，係要贈
        與乙○），與鈞院受命法官勘驗現場之現況及證人之證
        詞符合，故原審認為上訴人無法證明85年9月間與簡添
        勝間有贈與契約，顯有違誤。
二、被上訴人（即被告）方面：
  (一)、乙○部分：
    1.答辯之聲明：
      (1)上訴及追加之訴均駁回。
      (2)第二審上訴及追加之訴訴訟費用均由上訴人負擔。
    2.陳述：
      (1)簡添勝固於85年間立下系爭遺囑，將系爭土地由上訴人
        與戊○○平分，然簡添勝於87年間，已將系爭土地贈與
        乙○，並委託代書周進彬辦竣所有權移轉登記，故簡添
        勝事實上已變更系爭遺囑，且係本於所有權為合法處分
        行為，依民法第1202條之規定，其於系爭遺囑中就系爭
        土地所為之分配，自屬無效。且上訴人亦未依簡添勝所
        立將簡添勝之退休金由乙○繼承之系爭遺囑之記載，而
        要求將簡添勝之退休金由全體繼承人繼承，足見上訴人
        亦否認系爭遺囑之效力，而與全體繼承人就系爭遺囑之
        分配另作協定。乙○並未偽造設定登記抵押權登記及偽
        造移轉系爭土地移轉登記為自己所有等語置辯。原審判
        決駁回上訴人之訴，並無不合，而於本院答辯聲明如上
        所示。
      (2)於本院補稱：
        上訴人提起本件訴訟，乃主張上訴人與簡添勝間早已
          就系爭土地存有贈與契約，並根據該先成立之贈與契
          約，而請求如上訴及追加之訴所示。惟查：
          (甲)上訴人雖一再主張簡添勝曾表示欲將系爭土地贈與
            上訴人，但於原審及本院歷次審理中，上訴人未提
            出任何具體確實之證據，證明其與簡添勝間確實存
            有系爭土地贈與之合意。再者書面契約何在？若已
            辦理贈與登記，則系爭土地何能再移轉登記予乙○
            ？而證人丁○○、辛○○及甲○○○皆為上訴人之
            近親，臨訟改口對上訴人有利之證詞，偏袒上訴人
            ，乃人之常情，實難認其供詞之真偽。其次，三名
            證人雖皆言簡添勝要將系爭土地贈與上訴人，然此
            三者所說之時間點皆不相同，充其量也只能說簡添
            勝於生前言語中有提及身後財產之分配方式，其內
            容與遺囑內容一致，如此而已。
          (乙)民法第1199條規定：「遺囑，自遺囑人死亡時，發
            生效力。」，且民法第1202條規定：「遺囑人以一
            定之財產為遺贈，而其財產在繼承開始時，有一部
            分不屬於遺產者，其一部分遺贈為無效。全部不屬
            於遺產者，其全部遺贈為無效。」，又民法第1221
            條規定：「遺囑人於為遺囑後所為之行為與遺囑有
            相牴觸者，其牴觸部分，遺囑視為撤銷。」。因此
            遺囑人列入遺囑之財產，在繼承開始時，已有部分
            不屬於遺產者，該部分之遺贈，依法應屬無效。此
            乃所有權人生前得任意處分財產之當然結果。上訴
            人無視簡添勝業已於87年3月31日以贈與為原因將
            系爭土地移轉登記予乙○之事實，一再僅以簡添勝
            先前於85年1月1日書立之遺囑內有將系爭土地分配
            予上訴人之記載，而提起本件訴訟，自屬無理。
          (丙)依民法第760條規定：「不動產物權之移轉或設定
            ，應以書面為之。」；民法第407條規定：「以非
            經登記不得移轉之財產為贈與者，在未為移轉登記
            前，其贈與不生效力。」。上訴人主張已與簡添勝
            成立系爭贈與契約，然卻無法舉證以實其說，且如
            上述，需經移轉登記以書面為之，贈與契約始生效
            力。因此系爭贈與契約根本不可能有存在之條件，
            上訴人何能主張有成立系爭贈與契約？
          (丁)依民法第408條第1項規定：「贈與物之權利未移轉
            前，贈與人得撤銷其贈與。其一部分已移轉者，得
            就其未移轉之部分撤銷之。」，如上述，上訴人迄
            未舉證證明其與簡添勝間有贈與系爭土地之意思表
            示合致，亦未完成法律規定之贈與契約行為，系爭
            此贈與契約並未成立。退言之，縱令上訴人與簡添
            勝間有任何贈與之意思表示合致，依法簡添勝既得
            於贈與物之權利移轉前，撤銷其贈與，自然得於系
            爭土地之權利移轉前（或遺囑內遺贈之效力發生前
            ），撤銷前其贈與之意思表示。
        上訴人請求撤銷簡添勝予乙○間就系爭土地於87年3
          月5日之贈與行為及87年3月31日所為之移轉登記行為
          應予撤銷無理由：
          (甲)上訴人與簡添勝間根本未成立任何贈與契約，上訴
            人無權請求撤銷簡添勝予乙○間此一合法之贈與契
            約。簡添勝確將系爭土地贈與乙○，則上訴人主張
            贈與關係不存在，請求乙○應將系爭土地以87 年3
            月5日贈與原因於87年3月31日所為之所有權移轉登
            記予以塗銷，自屬無據。
          (乙)民法第408條第1項規定：「贈與物之權利未移轉前
            ，贈與人得撤銷其贈與。其一部分已移轉者，得就
            其未移轉之部分撤銷之。」，準此，贈與人於贈與
            物之權利未移轉前，依法本得任意撤銷其贈與，此
            乃法律賦予贈與人之權利，故贈與人於贈與物之權
            利未移轉前，撤銷其贈與而將贈與物轉贈他人，係
            屬法律賦予權利之正當行使，不致有任何損及債權
            之可能，亦無適用民法第244條第1項之餘地。
          (丙)況民法第244條第1項係規定「債務人所為之無償行
            為，有害及債權者，債權人得聲請法院撤銷之。」
            因此，當事人欲依該條項主張權利之前提，必須先
            證明其為某特定債權債務關係中之債權人，而相對
            人必須是該特定債權債務關係中之債務人，其後方
            得依該條規定行使權利。簡添勝已故，乙○非為此
            特定債權債務中之債務人，何能對乙○據此法聲請
            撤銷？且查本件上訴人迄今，完全無法舉出任何具
            體事證，證明簡添勝有將系爭土地贈與上訴人之意
            思表示，且依民法第73條、第166條、第407條、第
            758條、第760條之規定，需有書面並完成移轉登記
            始認定完成贈與契約，否則推定契約不生效力。既
            無成立之契約又何來債權債務關係？上訴人又如何
            能依民法第244條第1項主張簡添勝之行為，有任何
            害及其債權之情事？上訴人主張之謬誤，不言可喻
            。
          (丁)退言之，縱簡添勝果真曾表示要將系爭土地贈與上
            訴人，但依上述，簡添勝和上訴人並未依法完成贈
            與契約使之產生效力，且於贈與物之權利移轉前，
            在生前以將該贈與物之權利移轉登記予乙○，而撤
            銷了其對上訴人之贈與。因此，姑不論上訴人未能
            舉證證明其與簡添勝間存有贈與之債權債務關係存
            在，縱令系爭贈與之債權債務關係曾經存在過，該
            贈與之債權債務關係亦已由簡添勝依法以默示之行
            為加以撤銷（最高法院29年上字第1633號民事判例
            參照），上訴人不得再以民法第244條第1項規定主
            張。
          (戊)末查民法第244條第3項係規定：「債務人之行為非
            以財產為標的，或僅有害於以給付特定物為標的之
            債權者，不適用前二項規定。」，且最高法院95年
            度台上字第1908號民事判決復又明示：「債務人所
            為之無償行為或有償行為，僅有害於以給付特定物
            為標的之債權者，債權人不得聲請法院撤銷，此觀
            民法第244條第3項規定自明」。細究上訴人其所主
            張有害者為簡添勝將系爭土地給付予其之權利，核
            屬民法第244條第3項所指「以給付特定物為標的之
            債權」，縱使上訴人與簡添勝間存有系爭贈與關係
            ，其果有向簡添勝請求給付（移轉登記）該特定之
            系爭土地之權利，但該權利既然已屬民法第244條
            第3項所列排除適用之債權，上訴人仍不得請求撤
            銷。且依民法第407條規定：「以非經登記不得移
            轉之財產為贈與者在未為移轉登記前，其贈與不生
            效力。」準此，上訴人既未與簡添勝完成移轉登記
            ，其贈與契約又何來效力？上訴人仍為此一主張，
            於法自屬無據，應予駁回。
  (二)、戊○○、丙○○及庚○○部分：
    1.答辯之聲明：
      (1)上訴及追加之訴均駁回。
      (2)第二審上訴及追加之訴訴訟費用均由上訴人負擔。
    2.陳述：簡添勝雖書立系爭遺囑，然因上訴人未照顧簡添勝
      ，故簡添勝改變心意，將系爭土地移轉登記予乙○，而乙
      ○並未偽造設定登記抵押權登記及偽造移轉系爭土地移轉
      登記為自己所有，並否認上訴人與簡添勝成立系爭契約贈
      與關係等語置辯。原審判決駁回上訴人之訴，並無違誤。
      而於本院答辯聲明如上。
  (三)、辛○○、丁○○部分則同意上訴人之請求。
三、兩造所不爭執之事實：
  (一)、簡添勝為丁○○、辛○○、庚○○、戊○○、丙○○之父
      ，為乙○之夫（見原審卷7至13頁之戶籍謄本、繼承系統
      表）。
  (二)、簡添勝於85年1月1日立下系爭自書遺囑，將其所有坐落嘉
      義縣大林鎮○○○段242號土地（重測後為水頭段1592號
      ，即系爭土地）由被上訴人戊○○及上訴人己○○繼承，
      東邊由被上訴人戊○○繼承，西邊歸上訴人己○○繼承（
      見原審卷14至16頁之系爭自書遺囑）。
  (三)、87年3月5日簡添勝以贈與為原因，於87年3月31日將系爭
      土地移轉登記為乙○所有（見原審卷17、18頁之系爭土地
      登記謄本）。
  (四)、系爭土地東邊蓋有嘉義縣大林鎮○○路○段528號之2之房
      屋（空屋）及坐落面積如97年4月25日嘉義縣大林地政事
      務所所附之複丈成果圖所示（見原審卷100、101頁複丈成
      果圖），及本院97年4月10日本院勘驗筆錄、現場照片9張
      （見本院卷97、98頁、110至114頁）。
  (五)、簡添勝於96年4月19日去世（見原審卷6頁之戶籍謄本）。
四、兩造所爭執之事實：
  (一)、上訴人與被繼承人簡添勝間有無成立系爭贈與契約？
  (二)、上訴人請求撤銷簡添勝與乙○間就系爭土地於87年3月5日
      之贈與行為及87年3月31日所為移轉登記行為應予撤銷有
      無理由？
五、本院判斷：茲就系爭爭執事項分述如下：
  (一)、上訴人與被繼承人簡添勝間有無成立系爭贈與契約？
    1.按確認法律關係之訴，非原告有即受確認判決之法律上利
      益者，不得提起之，民事訴訟法第247條第1項前段定有明
      文。所謂即受確認判決之法律上利益，係指法律關係之存
      否不明確，原告主觀上認其在法律上之地位有不安之狀態
      存在，且此種不安之狀態，能以確認判決將之除去者而言
      （最高法院52年台上字第1240號判例要旨參照）。又法律
      關係之存在否不明確，致原告在私法上之地位有受侵害之
      危險，而此危險得以對於被告之確認判決除去之者，即得
      依民事訴訟法第247條之規定提起確認之訴。如具備前開
      要件，縱其所求確認者，為他人間之法律關係，亦非不得
      提起（最高法院52年台上字第1922號判例意旨、42年台上
      字第1031號判例意旨參照）。本件上訴人請求確認其與簡
      添勝間於85年9月間就系爭土地所為之系爭贈與關係存在
      ，而為乙○、戊○○、丙○○及庚○○所否認，故就此贈
      與關係存否已不明確，且上訴人主觀上認足以影響其對於
      系爭土地之權利，在法律上之地位有不安之狀態存在，而
      此種不安之狀態得以確認判決將之除去，故上訴人有即受
      確認判決之法律上利益，其提起本件確認之訴，自無不合
      ，合先敘明。
    2.次按當事人主張有利於己之事實者，就其事實有舉證之責
      任，民事訴訟法第277條本文定有明文，又民事訴訟如係
      由原告主張權利者，應先由原告負舉證之責，若原告先不
      能舉證，以證實自己之主張為真實，則被告就其抗辯事實
      即令不能舉證，或其所舉證據尚有疵累，亦應駁回原告之
      請求；原告於其所主張之起訴原因，不能為相當之證明，
      而被告就其抗辯事實，已有相當之反證者，當然駁回原告
      之請求。亦有最高法院17年上字第917號、20年上字第246
      6號判例可資參照。
    3.上訴人主張：簡添勝於85年9月間，將系爭土地之2分之1
      贈與上訴人，經上訴人允受，成立系爭契約等情，惟為乙
      ○、戊○○、丙○○及庚○○所否認，自應由上訴人就此
      事實負舉證責任。上訴人主張上情固聲請丁○○、辛○○
      及證人甲○○○為證。惟查丁○○於原審先係陳稱：「（
      法官問：關於系爭土地移轉登記之事是否清楚？）答：不
      清楚」、「（法官問：系爭土地目前登記何人名下？）答
      ：不清楚」、「（法官問：是否知道系爭土地為何登記在
      目前名義人名下？）答：不清楚」、「（法官問：系爭土
      地原來登記在何人名下？）答：不清楚」、「（法官問：
      你父親的土地你是否清楚？）答：不清楚，伊父親同意給
      誰或移轉給誰，伊都不清楚」等語；嗣才又改稱：「有聽
      父親說水碓土地要分給上訴人與戊○○平分」等語（見原
      審卷151、152頁）。而甲○○○於本院97年3月5日準備程
      序中證稱：「（法官問：系爭嘉義縣大林鎮○○段1592號
      土地，簡添勝生前有無表示這塊土地要給己○○、戊○○
      他們兄弟一人一半？）答：有的，約85年間在我家雲林縣
      大埤鄉三結村田中四號講的，他說已經去律師事務所把他
      住家旁邊的農地即系爭土地分配與己○○、戊○○兩人，
      當時我的先生沈江山還在，94年我先生沈江山已過世了。
      」、「（法官問：丁○○的先生汪金良在台北縣三重市○
      ○街42號中醫診所85年9月28日下午開幕時，證人的兒子
      有無去？回來有無說什麼？）答：我二兒子沈衡志、三兒
      子沈士弘有去，回來後有說姑丈要把系爭土地分給兩個男
      孩子。」（見本院卷82頁）；及辛○○於原審96年10月17
      日言詞辯論庭稱：「我父親於85年9月28日有表示土地要
      由己○○、戊○○平分」（見原審卷137頁），於本院97
      年3月5日準備程序中，亦稱：「證人講的話是真的，因為
      那天我有去參加姐夫汪金良中醫診所開幕，當時我爸爸、
      後媽乙○都有講。」云云（見本院卷83頁）。惟查，證人
      甲○○○係上訴人之舅媽，且就有關系爭土地簡添勝於85
      年9月28日下午所述欲分給上訴人及戊○○平分之證詞，
      係聽聞其二兒子沈衡志、三兒子沈士弘轉述，並非親自見
      聞；而丁○○、辛○○均上訴人之胞姐（該三人均係簡添
      勝與簡張秀霞所生），所為之證言難免偏頗上訴人，且丁
      ○○所為上述證言閃爍其詞，先曰「伊父親同意給誰或移
      轉給誰，伊都不清楚」，後再改稱：「有聽父親說水碓土
      地要分給上訴人與戊○○平分」云云，故該三人所為之證
      詞及陳述，尚難資為有利上訴人主張之依據，故上訴人主
      張簡添勝於85年9月間，將系爭土地之2分之1贈與上訴人
      ，經上訴人允受，成立系爭契約云云，核無可採。至於甲
      ○○○及丁○○、辛○○上述證言及陳述，雖與簡添勝於
      85年1月1日所書立之自書遺囑第1條：「坐落嘉義縣大林
      鎮○○○段地號貳肆貳號、旱、面積壹公頃壹肆公畝陸零
      平方公尺由己○○、戊○○兩兄弟平分，東邊歸戊○○、
      西邊歸己○○繼承。」，大致相符。惟此要僅能證明簡添
      勝於85年9月間言語中有提及身後財產之分配方式，其內
      容與85年1月1日遺囑內容一致而已，尚無法據此遽認簡添
      勝於85年9月間，有將系爭土地之2分之1贈與上訴人之意
      。此外，上訴人並未提出其他證據以實其說，是其主張之
      事實，尤無可取。
  (二)、上訴人請求撤銷簡添勝與乙○間就系爭土地於87年3月5日
      之贈與行為及87年3月31日所為移轉登記行為應予撤銷有
      無理由？
    1.經查，證人即代書周進彬於原審96年10月17日言詞辯論中
      ，到庭具結證稱：系爭土地以87年3月5日贈與為原因，於
      87年3月31日移轉登記為被上訴人乙○所有之登記事件是
      伊受託辦理，伊辦理移轉登記原則上必須雙方當事人都在
      場，本件所有權移轉契約書之「身分證統一號碼」欄內分
      別是簡添勝、乙○簽名，他們委託伊辦理本件移轉登記之
      事等語（見原審卷138頁），且上開移轉登記事件，確係
      證人周進彬辦理乙節，並有土地登記申請書、贈與所有權
      移轉契約書附於原審卷95至108頁可稽，本院審酌證人周
      進彬與兩造並無特殊親誼關係，當無甘冒偽證罪責而為虛
      偽陳述之理，且上訴人對證人周進彬前揭證詞亦表示無意
      見，是證人周進彬之證詞，應堪採信。從而，簡添勝既委
      任證人周進彬辦理系爭土地贈與移轉登記予乙○，堪認其
      與乙○間成立贈與系爭土地契約甚明。
    2.至上訴人雖主張：簡添勝前立下系爭遺囑，載明由上訴人
      與戊○○繼承，簡添勝並未變更系爭遺囑云云。惟查系爭
      遺囑係簡添勝於85年1月1日所立，已如前述，距系爭土地
      於87年3月間移轉登記與乙○，事隔近2年，簡添勝在此期
      間變更其所立系爭遺囑之心意，亦屬常見之情，上訴人徒
      以簡添勝已立系爭遺囑，據以主張乙○偽造贈與原因辦理
      所有權移轉登記，尚屬無據。又上訴人雖以上開所有權移
      轉契約書之「身分證統一號碼」欄內簡添勝與乙○之簽名
      係同一人之筆跡，故於原審聲請筆跡鑑定，並聲請調閱辦
      理移轉登記所附印鑑證明，以查明是否本人領取印鑑證明
      云云。惟系爭贈與移轉事件是簡添勝委託周進彬辦理，且
      上訴人對證人周進彬之證詞亦無意見，已如前述，再審酌
      任何人之筆跡均可能會有所變化，鑑定筆跡之結果未必準
      確，是已無送鑑定之必要，併予敘明。
    3.簡添勝確將系爭土地贈與乙○，則上訴人主張贈與關係不
      存在，請求被上訴人乙○應將系爭土地以87年3月5日贈與
      原因於87年3月31日所為之所有權移轉登記予以塗銷，自
      屬無據。
    4.又本件上訴人並無法證明其與簡添勝成立系爭贈與契約，
      已如上述，則其主張簡添勝與乙○間，就系爭土地於87年
      3月5日之贈與行為及87年3月31日所為移轉登記行為侵害
      其基於系爭契約之債權，而依民法第244條第1項規定，請
      求撤銷該贈與契約，再依民法第242條、第767條規定，請
      求被上訴人乙○應將上開贈與原因移轉登記塗銷，均屬無
      據。
  (三)、綜上所述，本件上訴人請求確認其與簡添勝間就系爭土地
      之贈與關係存在，及乙○與簡添勝就系爭土地於87年3月5
      日以贈與為原因及87年3月31日所為之所有權移轉登記行
      為應予撤銷並將系爭土地回復登記為簡添勝所有，均無理
      由，不應准許。原審判決駁回上訴人之先位、備位之訴，
      並無不合。上訴意旨仍執前詞指摘原判決就備位之訴其中
      就上訴人請求撤銷乙○與簡添勝間贈與行為並將系爭土地
      回復登記為簡添勝所有乙節予以駁回，係屬不當，聲明求
      為廢棄，為無理由，應予駁回。另上訴人追加請求確認其
      與簡添勝間就系爭土地之贈與關係存在，亦屬無理由，應
      一併駁回。至於辛○○、丁○○部分雖同意上訴人之請求
      ，但就上訴人請求確認其與簡添勝間就系爭土地之贈與關
      係存在部分，被上訴人等6人均為簡添勝之繼承人，該部
      分為必要共同訴訟，必須合一確定，故部分繼承人即辛○
      ○、丁○○之同意上訴人請求，不生認諾之問題，亦一併
      敘明。
六、又本件事證已臻明確，兩造其餘主張或攻擊防禦方法並其他
    證據資料，對本件判決結果並無影響，毋庸審酌之，附此敘
    明。
七、據上論結，本件上訴及追加之訴均為無理由，依民事訴訟法
    第449條第1項、第78條，判決如主文。
中    華    民    國    97    年    8    月    26     日
                  民事第一庭      審判長法  官    林金村
                                        法  官    張世展
                                        法  官    胡景彬
上為正本係照原本作成。
如對本判決上訴，須於判決送達後20日內向本院提出上訴狀，未
表明上訴理由者，應於上訴後20日內，向本院提出理由書（須附
繕本）。依法須繳納裁判費並應委任律師為訴訟代理人，始得上
訴。
中    華    民    國    97    年    8    月    27     日
                                        書記官    李梅菊
【附記】
民事訴訟法第466條之1：
(1)對於第二審判決上訴，上訴人應委任律師為訴訟代理人。但上
  訴人或其法定代理人具有律師資格者，不在此限。
(2)上訴人之配偶、三親等內之血親、二親等內之姻親，或上訴人
  為法人、中央或地方機關時，其所屬專任人員具有律師資格並
  經法院認為適當者，亦得為第三審訴訟代理人。
民事訴訟法第466條之2：
上訴人無資力委任訴訟代理人者，得依訴訟救助之規定，聲請第
三審法院為之選任律師為其訴訟代理人。


司法院資訊處製作；財團法人民間司法改革基金會備份。
